ACORDAO-COMPLETO-2581422

ACÓRDÃO 3285/2023 ATA 13/2023 - SEGUNDA CÂMARA

VISTOS, relatados e discutidos estes autos, em que se aprecia recurso de reconsideração interposto por Inocêncio Leal Parente contra o Acórdão 7754/2019-TCU-Segunda Câmara, por meio do qual o Tribunal julgou irregulares suas contas e imputou-lhe débito e multa;
ACORDAM os ministros do Tribunal de Contas da União, reunidos em sessão da Segunda Câmara, diante das razões expostas pelo Relator, e com fundamento nos arts. 32, inciso I, e 33 da Lei 8.443/1992 c/c o art. 285 do Regimento Interno do TCU, art. 3º, § 2º, da Resolução TCU 178/2005 e arts. 5º e 8º, § 1º, da Resolução-TCU 344/2022, em:
9.1. conhecer do recurso de reconsideração e negar-lhe provimento, mantendo-se inalterado o acórdão recorrido;
9.2. tornar insubsistente, de ofício, a multa aplicada a Valdinar de Freitas Fortes pelo subitem 9.4 do Acórdão 7754/2019-TCU-Segunda Câmara.

Recurso de Reconsideração contra acórdão que julgou irregulares as contas do responsável, condenando-o ao pagamento de débito e multa.

Segunda Câmara

Município de Dom Inocêncio/PI.

3. Recorrente: Inocêncio Leal Parente (XXX.154.423-XX).
3.1. Responsáveis: Construtora Ruben & Ruben Ltda. - ME (23.635.469/0001-00); Inocêncio Leal Parente (XXX.154.423-XX); Valdinar de Freitas Fortes (XXX.754.953-XX).

13.1. Ministros presentes: Augusto Nardes (na Presidência), Aroldo Cedraz, Vital do Rêgo e Jhonatan de Jesus (Relator).
13.2. Ministro-Substituto convocado que não participou da votação: Marcos Bemquerer Costa.

JHONATAN DE JESUS

Ministro-Substituto Marcos Bemquerer Costa.

Adoto, como parte inicial do relatório, a instrução da Unidade de Auditoria Especializada em Recursos (AudRecursos) , antiga Secretaria de Recursos (peças 104-106) :
"INTRODUÇÃO
Trata-se de recurso de reconsideração interposto por Inocêncio Leal Parente (peça 64) contra o Acórdão 7754/2019-TCU-Segunda Câmara, Relator Ministro-Substituto Marcos Bemquerer Costa (peça 41) .   
1.1 Eis o teor do acórdão recorrido: 
'VISTOS, relatados e discutidos estes autos referentes à Tomada de Contas Especial instaurada pela Fundação Nacional de Saúde - Funasa em razão da inexecução do Termo de Compromisso 360/2012, celebrado com o Município de Dom Inocêncio/PI em 29/12/2012, tendo por objeto a construção 231 cisternas. 
ACORDAM os Ministros do Tribunal de Contas da União, reunidos em sessão da 2ª Câmara, ante as razões expostas pelo Relator, em: 
9.1. julgar irregulares as contas do Sr. Inocêncio Leal Parente, nos termos dos arts. 1º, inciso I, 16, inciso III, alíneas b e c, e § 2º, e 19, caput, da Lei 8.443/1992, da Construtora Ruben & Ruben Ltda., com amparo na mencionada alínea c, e do Sr. Valdinar de Freitas Fortes, com fundamento na alínea b retrocitada;
9.2. condenar, de forma solidária, o Sr. Inocêncio Leal Parente e a Construtora Ruben & Ruben Ltda. ao pagamento da quantia descrita a seguir, atualizada monetariamente e acrescida de juros de mora calculados a partir da respectiva data até o dia da efetiva quitação, fixando-lhes o prazo de 15 (quinze) dias, a contar da notificação, para que comprovem, perante o Tribunal, o recolhimento do débito aos cofres da Funasa, nos termos do art. 214, inciso III, alínea a, do Regimento Interno do TCU, na forma da legislação em vigor:
	Data
	Débito (R$) 

	02/01/2013
	R$ 487.494,66

9.3. aplicar ao Sr. Inocêncio Leal Parente e à Construtora Ruben & Ruben Ltda., individualmente, a multa prevista no art. 57 da Lei 8.443/1992,  no valor de R$ 70.000,00 (setenta mil reais) , fixando o prazo de 15 (quinze) dias, a contar da notificação, para que comprovem, perante o Tribunal (art. 214, inciso III, alínea a, do Regimento Interno do TCU) , o recolhimento das dívidas ao Tesouro Nacional, atualizadas monetariamente desde a data do presente Acórdão até a do efetivo recolhimento, caso pagas após o vencimento, na forma da legislação em vigor;
9.4. aplicar ao Sr. Valdinar de Freitas Fortes a multa prevista no art. 58, inciso I, da Lei 8.443/1992, no valor de R$ 40.000,00 (quarenta mil reais) , fixando o prazo de 15 (quinze) dias, a contar da notificação, para que comprove, perante o Tribunal (art. 214, inciso III, alínea a, do Regimento Interno do TCU) , o recolhimento da dívida ao Tesouro Nacional, atualizada monetariamente desde a data do presente Acórdão até a do efetivo recolhimento, caso paga após o vencimento, na forma da legislação em vigor;
9.5. autorizar, caso requerido, nos termos do art. 26 da Lei 8.443/1992 c/c o art. 217 do Regimento Interno/TCU, o parcelamento das dívidas em até 36 (trinta e seis) parcelas mensais e sucessivas, sobre as quais incidirão os correspondentes acréscimos legais (débito: atualização monetária e juros de mora; multa: atualização monetária) , esclarecendo aos responsáveis que a falta de pagamento de qualquer parcela importará no vencimento antecipado do saldo devedor, sem prejuízo das demais medidas legais;
9.6. autorizar desde logo a cobrança judicial das dívidas, com base no art. 28, inciso II, da Lei 8.443/1992, caso não atendidas as notificações;
9.7. encaminhar ao Crea/PI esta deliberação, acompanhada do Relatório e da Proposta de Deliberação que a fundamentam, bem como o Termo de Aceitação Parcial da Obra (peça 3, p. 126) , o Relatório do Cumprimento do Objeto (peça 3, p. 130) e as razões de justificativa autuadas à peça 17, para as providências que entender cabíveis no tocante à atuação profissional do engenheiro Valdinar de Freitas Fortes, inscrito naquela autarquia sob o nº 4.224;
9.8. enviar cópia deste Acórdão à Procuradoria da República no Estado do Piauí, com fundamento no art. 16, § 3º, da Lei 8.443/1992.' (grifado) 
1.2. Além da peça recursal do sr. Inocêncio Leal Parente, foi juntada aos autos petição formulada por Valdinar de Freitas Fortes Filho em que requer a insubsistência da multa aplicada ao sr. Valdinar de Freitas Fortes, seu pai, pelo subitem 9.4 do acórdão acima mencionado, em razão do falecimento do responsável antes do trânsito em julgado dessa deliberação (peça 44) . 
HISTÓRICO
2.	Esta Tomada de Contas Especial foi instaurada pela Fundação Nacional de Saúde (Funasa) em razão da inexecução do Termo de Compromisso 360/2012, celebrado com o município de Dom Inocêncio/PI em 29/11/2012, tendo por objeto a construção 231 cisternas, com vigência até 24 meses, prorrogada até 28/05/2015. 
2.1. Para execução do objeto previsto no referido termo de compromisso, a Funasa repassou ao município de Dom Inocêncio/PI o valor de R$ 529.139,46, creditado na conta corrente específica do ajuste em 2/1/2013 (peça 3, p. 136) . 
2.2. Foram autorizadas as citações e as audiências dos responsáveis arrolados nos autos em 29/8/2017 (peça 10) . 
2.3. Essas citações e audiências foram realizadas nos seguintes termos: 
	Responsável
	Ofício
	Data do AR - Aviso de Recebimento
	Tipo notificação
	Peças

	Inocêncio Leal Parente, ex-prefeito municipal 
	Ofício 3094/2017 e Edital 0025/2018
	23/11/2017 e 24/4/2018
	Citação/Audiência
	24, 26 e 34

	Construtora Ruben & Ruben Ltda.
	2409/2017
	13/9/2017
	Citação
	12 e 20

	Valdinar de Freitas Fortes.
	2411/2017
	13/9/2017
	Audiência 
	13 e 21

2.4. O srs. Valdinar de Freitas Fortes e Inocêncio Leal Parente apresentam as suas defesas, respectivas às peças 17 e 29. De sua parte, a Construtora Ruben & Ruben Ltda. permaneceu silente e foi considerada revel pelo TCU, para todos os efeitos, nos termos termo do art. 12, §3º, da Lei 8.443/1992.
2.5. Por meio da instrução consubstanciada na peça 35, a então Secretaria de Controle Externo no Estado da Bahia (Secex/BA) , de 14/11/2018, propôs o seguinte: 
a) acatar as razões de justificativas apresentadas pelo Sr. Valdinar de Freitas Fortes (CPF: XXX.754.953-XX) e excluir sua responsabilidade na presente tomada de contas especial;
b) com fundamento nos artigos 1º, inciso I, 16, inciso III, alínea 'c' da Lei 8.443/1992 c/c os artigos 19 e 23, inciso III, da mesma Lei, e com os artigos 1º, inciso I, 209, inciso III, 210 e 214, inciso III, do Regimento Interno, que sejam julgadas irregulares as contas do Sr. Inocêncio Leal Parente (CPF: XXX.154.423-XX) , ex-prefeito municipal de Dom Inocêncio/PI (gestão 2009/2012) , e da Construtora Ruben & Ruben Ltda. (CNPJ: 23.635.469/0001-00) e condená-los ao pagamento das quantias a seguir especificadas, com a fixação do prazo de quinze dias, a contar da notificação, para comprovar, perante o Tribunal (art. 214, inciso III, alínea 'a', do Regimento Interno) , o recolhimento da dívida aos cofres do Fundação Nacional de Saúde-Funasa, atualizada monetariamente e acrescida dos juros de mora, calculados a partir das datas discriminadas, até a data dos recolhimentos, na forma prevista na legislação em vigor.
	VALOR ORIGINAL (R$
	DATA DA OCORRÊNCIA

	    529.139,46 (D) 
	02/01/2013

	        1.607,18 (C) 
	02/01/2013

	      40.037,62 (C) 
	02/01/2013

Débito Atualizado até 14/11/2018: R$ 690.731,18
c) aplicar ao Sr. Inocêncio Leal Parente (CPF: XXX.154.423-XX) e a Construtora Ruben & Ruben Ltda. (CNPJ: 23.635.469/0001-00) a multa prevista no artigo 57 da Lei 8.443/1992 c/c o artigo 267 do Regimento Interno, com a fixação do prazo de quinze dias, a contar da notificação, para comprovarem, perante o Tribunal (art. 214, inciso III, alínea 'a', do Regimento Interno) , o recolhimento da dívida aos cofres do Tesouro Nacional, atualizada monetariamente desde a data do acórdão que vier a ser proferido até a do efetivo recolhimento, se for paga após o vencimento, na forma da legislação em vigor;
d) autorizar, desde logo, nos termos do artigo 28, inciso II, da Lei 8.443/1992, a cobrança judicial das dívidas caso não atendida a notificação;
e) encaminhar cópia da deliberação que vier a ser proferida, bem como do relatório e do voto que a fundamentarem, ao Procurador-Chefe da Procuradoria da República no Piauí, nos termos do § 3º do artigo 16 da Lei 8.443/1992 c/c o § 7º do artigo 209 do Regimento Interno do TCU, para adoção das medidas que entender cabíveis. 
2.6. No mérito, o Ministério Público junto ao TCU manifesta-se, em 24/4/2019, de acordo com a proposta da unidade técnica (peça 40) . 
2.7. Mediante o Acórdão o Acórdão 7754/2019-TCU-Segunda Câmara, Relator Ministro-Substituto Marcos Bemquerer Costa, de 3/9/2019 (peça 41) , o Tribunal decidiu julgar irregulares as contas dos srs. Inocêncio Leal Parente e Valdinar de Freitas Fortes e da Construtora Ruben & Ruben Ltda., com imputação de débito e aplicação de multa, nos exatos termos transcritos no subitem 1.1, retro. 
2.8. Irresignado, o sr. Inocêncio Leal Parente apresenta este recurso de reconsideração contra a citada deliberação e o sr. Valdinar de Freitas Fortes Filho junta petição para que a multa aplicada ao seu pai, Sr. Valdinar de Freitas Fortes, seja tornada insubsistente em razão do falecimento desse responsável.  
EXAME DE ADMISSIBILIDADE
3.	Reitera-se o exame preliminar de admissibilidade em relação ao recurso de reconsideração interposto por Inocêncio Leal Parente (peça 91) realizado por esta Secretaria de Recursos (Serur) , pendente de ratificação pelo relator do recurso, Ministro Bruno Dantas.
3.1. De outra parte, não há como ratificar o exame preliminar de admissibilidade realizado por esta Secretaria de Recursos (Serur) (peça 90) , ratificado pelo Ministro Bruno Dantas (peça 96) , quanto ao requerimento formulado pelo sr. Valdinar de Freitas Fortes Filho, filho do sr. Valdinar de Freitas Fortes, apenado com multa por meio do acórdão recorrido, pelos seguintes motivos:
a) em razão do falecimento do sr. Valdinar de Freitas Fortes, em 8/9/2019, consoante certidão de óbito juntada aos autos (peça 45) , a procuração outorgada ao sr. Valdinar Freitas Fortes Filho, em 13/10/2017, para representar o responsável perante o TCU perdeu a validade; 
b) a referida procuração não nomeou o sr. Valdinar de Freitas Fortes Filho inventariante do sr. Valdinar de Freitas Fortes, contrariando informação constante do exame preliminar de admissibilidade em comento; 
c) o requerimento formulado pelo sr. Valdinar de Freitas Fortes Filho, filho do sr. Valdinar de Freitas Fortes, não constitui recurso contra a deliberação adotada pelo TCU, mas mera petição para que, em razão do falecimento do sr. Valdinar de Freitas Fortes, a multa aplicada pelo acórdão recorrido seja tornada insubsistente, em face do seu caráter personalíssimo, consoante jurisprudência da Corte de Contas (Acórdão 2736/2016-TCU-Plenário, Relator Ministro Augusto Nardes) ; e
d) a multa em questão deve ser, de ofício, declarada insubsistente, uma vez extinta a punibilidade em razão da morte do responsável, conforme disposto art. 3º, § 2º, da Resolução TCU 178/2005, com a alteração realizada pelo Resolução TCU 235/2010.  
EXAME TÉCNICO
4.	Constituem objetos desta instrução verificar: 
Delimitação do recurso
4.1. Preliminar:
a) se ocorreu a prescrição da pretensão punitiva fundada em decisão do TCU, segundo o art. 205 do Código Civil; e 
b) se houve a prescrição quinquenal das pretensões ressarcitórias e punitivas fundadas em decisão do TCU, à luz da Lei 9.873/1999.   
4.2. Mérito: 
a) se as alegações recursais apresentadas pelo sr. Inocêncio Leal Parente elidem as irregularidades a eles atribuídas em relação à aplicação dos recursos financeiros provenientes do Termo de Compromisso 360/2012, firmando entre o município de Dom Inocêncio/PI e a Fundação Nacional de Saúde (Funasa) , objeto desta TCE.
Delimitação da petição constante da peça 44
a) se é devida a insubsistência da multa aplicada ao sr. Valdinar de Freitas Fortes em face do seu falecimento antes do trânsito em julgado do Acórdão 7754/2019-TCU-Segunda Câmara, Relator Ministro-Substituto Marcos Bemquerer Costa
4.3. Essas questões serão examinadas nos itens 5, 6 e 7 a seguir.     
PRELIMINAR
5.	Prescrição 
5.1. Por ser matéria de ordem pública, constitui objeto deste recurso verificar, preliminarmente, se ocorreu a prescrição das pretensões punitiva e ressarcitória fundadas em decisão do TCU, independentemente de arguição no processo, não obstante reconhecer que o TCU adota a tese da imprescritibilidade das ações de ressarcimento, a teor da Súmula TCU 282, e da prescritibilidade decenal da pretensão punitiva com base no Código Civil (Acórdão 1441/2016-TCU-Plenário, Redator Ministro Walton Alencar Rodrigues) .          
5.2. No exame da prescrição, a Serur, como unidade técnica, tem adotado os entendimentos detalhados na peça 102, que contêm estudos e pronunciamentos da secretaria sobre o tema, já inclusa a manifestação do Supremo Tribunal Federal (STF) nos autos da ADI 5509, Relator Ministro Edson Fachin, firmada posteriormente ao julgamento do RE 636.886.    
5.3. Nas manifestações mencionadas na parte inicial do subitem precedente estão desenvolvidas as seguintes premissas, as quais serão utilizadas no presente exame: 
a)  ao julgar o Recurso Extraordinário - RE 636.886, o Supremo Tribunal Federal (STF) conferiu nova interpretação ao art. 37, § 5º, da Constituição Federal, fixando a tese de que 'é prescritível a pretensão de ressarcimento ao erário fundada em decisão de Tribunal de Contas';
b) as pretensões punitiva e a ressarcitória devem observar o mesmo regime na atividade de controle externo, dado o objetivo comum da prescrição, de fixar prazo para o Tribunal de Contas agir, para caracterizar o ilícito, identificar seu autor, dimensionar os efeitos da conduta e impor as consequências legais, independentemente de tais consequências terem natureza punitiva ou ressarcitória;  
c) até que sobrevenha norma específica, entende-se que a prescrição das pretensões punitiva e ressarcitória, no processo de controle externo, deve observar o regime da Lei 9.873/1999, na linha dos recentes pronunciamentos do STF a respeito; e 
d) sem prejuízo de se realizar o exame da prescrição também segundo o prazo decenal previsto no Código Civil, no caso da prescrição da pretensão punitiva, o critério adotado, na formulação da proposta de encaminhamento, será o da Lei 9.873/1999.
I - Exame da prescrição da pretensão punitiva fundada em decisão do Tribunal de Contas da União à luz do art. 205 do Código Civil (Acórdão 1441/2016-TCU-Plenário, Redator Ministro Walton Alencar Rodrigues)  
5.4. Não ocorreu no presente caso a prescrição decenal da pretensão punitiva fundada em decisão do TCU em relação ao recorrente, bem como em relação aos demais responsáveis arrolados no processo, à luz do art. 205 do Código Civil e do Acórdão 1441/2016-TCU-Plenário, Redator Ministro Walton Alencar Rodrigues, considerando que, entre os atos ilícitos praticados pelos responsáveis, consumados em 02/1/2013, com o pagamento indevido (subitem 9.2 do acórdão recorrido, peça 41) , e a autorização para as respectivas citações e audiências dos responsáveis, datada de 29/8/2017, nos termos do despacho exarado pela então Secretaria de Controle Externo no Estado da Bahia (peças 8-10) , que interrompe a prescrição em comento, conforme consta do subitem 9.1.3 do referido Acórdão 1441/2016-TCU-Plenário, não transcorreram mais de 10 (dez) anos. 
5.5. De acordo com o subitem 9.1.4 do mencionado Acórdão 1441/2016-TCU-Plenário, 'a prescrição interrompida recomeça a correr da data em que for ordenada a citação, a audiência ou oitiva da parte, nos termos do art. 202, parágrafo único, parte inicial, do Código Civil'. In casu, esse recomeço se deu em 29/8/2017, data em que foram ordenadas as citações e as audiências dos responsáveis arrolados nos autos. Considerando que o Acórdão 7754/2019-TCU-2 Câmara foi prolatado em 3/9/2019 com o julgamento da tomada de contas especial, o prazo decenal também não foi extrapolado após o reinício da contagem, e, portanto, não ocorreu a prescrição da pretensão punitiva fundada em decisão do TCU sob o regime do Código Civil dos recorrentes e dos demais responsáveis arrolados nos autos.    
5.6. Assim, fica afastada a prescrição da pretensão punitiva fundada em decisão do TCU à luz do regime do Código Civil em relação ao recorrente e aos demais responsáveis arrolados no processo.       
II - Exame da prescrição das pretensões ressarcitória e punitiva fundadas em decisão do TCU com base no regime da Lei 9.873/1999
5.7. Ressalte-se que a Lei 9.873/1999 estabeleceu prazo genérico de 5 (cinco) anos para exercício da pretensão punitiva:
'Art. 1º Prescreve em cinco anos a ação punitiva da Administração Pública Federal, direta e indireta, no exercício do poder de polícia, objetivando apurar infração à legislação em vigor, contados da data da prática do ato ou, no caso de infração permanente ou continuada, do dia em que tiver cessado.
§ 1º Incide a prescrição no procedimento administrativo paralisado por mais de três anos, pendente de julgamento ou despacho, cujos autos serão arquivados de ofício ou mediante requerimento da parte interessada, sem prejuízo da apuração da responsabilidade funcional decorrente da paralisação, se for o caso.
§ 2º Quando o fato objeto da ação punitiva da Administração também constituir crime, a prescrição reger-se-á pelo prazo previsto na lei penal.' (grifado) 
5.8. No que se refere ao termo inicial da contagem do prazo prescricional de que trata a Lei 9.873/1999, convém deixar assente que ela difere da prevista no Código Civil e no referido Acórdão 1441/2016-TCU-Plenário, Redator Ministro Walton Alencar Rodrigues, alhures comentado. 
5.9. Sob o regime da referida Lei 9.873/1999, a contagem do prazo prescricional quinquenal deve ser realizada segundo entendimento delineado pelo Supremo Tribunal Federal (STF) nos autos da ADI 5509, devidamente explicitado na peça 952, consoante informado no subitem 5.1, retro, e no pronunciamento abaixo transcrito, exarado pelo titular desta unidade técnica especializada nos autos do TC Processo 013.393/2017-0:  
'Trata-se de pedido de reexame interposto pela empresa Promon Engenharia Ltda. contra o Acórdão 1042/2021-TCU-Plenário (rel. Min. Benjamin Zymler) .
2.	A presente representação foi autuada em cumprimento ao Acórdão 1583/2016-TCU-Plenário (rel. Min. Benjamin Zymler) , que determinou a oitiva de empresas em razão da prática de conluio e fraudes às licitações promovidas pela Petrobras para as obras de implantação da Refinaria Abreu e Lima, também denominada de Refinaria do Nordeste (Rnest) , em Ipojuca/PE.
3.	Das razões indicadas no exame precedente, acolho os fundamentos que conduzem à proposta de desprovimento do apelo. Todavia, divirjo dos parâmetros utilizados para o exame da prescrição quinquenal da pretensão punitiva deste Tribunal, conforme as razões que se seguem. 
II
4.	No que se refere à sistemática prevista na Lei 9.873/1999, novas balizas têm sido adotadas por esta secretaria nos processos de controle externo, em atenção à jurisprudência do Supremo Tribunal Federal (STF) a partir da tese fixada no julgamento do RE 636.886, que conferiu nova interpretação ao art. 37, § 5º, da Constituição Federal no sentido de ser ' (...) prescritível a pretensão de ressarcimento ao erário fundada em decisão de Tribunal de Contas'. 
5.	Quanto à pretensão punitiva (de especial interesse para o caso em exame) , observa-se que já há orientação jurisprudencial sedimentada no STF. A partir do julgamento do MS 32.201, em 4/8/2017, várias decisões se seguiram, reafirmando a conclusão de que a prescrição da pretensão punitiva, no processo de controle externo, é regida pela Lei 9.873/1999.  Nessa linha há várias decisões recentes (MS 37424, DJe 14/10/2020; MS 36111, DJe 19/5/2020; MS 36799, DJe 05/10/2020; MS 36800, DJe 12/05/2020, entre outros) , expressando o seguinte entendimento: 'Na esteira de precedentes deste Supremo Tribunal, a regência da prescrição da pretensão punitiva do Tribunal de Contas da União decorre da interpretação sistemática dos arts. 1º e 2º da Lei n. 9.873/1999.'
6. 	Ocorre que, recentemente, o Plenário da Suprema Corte se manifestou mais uma vez sobre o tema no julgamento da ADI 5509, ao tratar da constitucionalidade do prazo prescricional e decadencial de cinco anos previsto nos arts. 76, § 5º e 78, § 7º da Constituição do Estado do Ceará. Com esteio no princípio da simetria insculpido no art. 75 da Constituição Federal, o relator, Min. Edson Fachin, definiu alguns parâmetros para fins de avaliação da incidência do prazo prescricional nos processos conduzidos pelas Cortes de Contas (TCU, Tribunais de Contas dos Estados e do Distrito Federal, e dos municípios) , assunto que passo a abordar, de forma mais detalhada, nos próximos parágrafos. [grifado]
7. 	A ADI 5509 foi manejada contra dispositivos da Constituição do Estado do Ceará e de lei ordinária do referido Estado, que fixaram prazo prescricional no processo do tribunal de contas daquela unidade federativa. 
8. 	Todavia, a discussão travada pelo STF teve por referência o modelo federal, em função do princípio da simetria, expressamente invocado pelo MPF, ao propor a ação, e pelo relator, ao analisar o tema. Assim, os fundamentos lançados no julgamento da ADI 5509 repercutem inevitavelmente no processo do TCU. 
9. 	Especificamente sobre a lei de regência e as causas interruptivas da prescrição, o relator, ministro Edson Fachin, reconheceu que o STF ainda não havia fixado orientação clara a respeito, em processo de caráter geral. Ao fazê-lo, na citada ADI, a orientação do relator foi a de aplicar os vários precedentes do STF em casos concretos, que já sinalizavam para a incidência da Lei 9.873/1999, afastando-se a incidência do art. 205 do Código Civil, como evidenciam as seguintes passagens do voto: 
a) 'A atividade de controle externo equipara-se, para fins de contagem do prazo prescricional, ao poder de polícia do Estado e, como tal, nos termos do art. 1º da Lei 9.873, de 1999, 'Prescreve em cinco anos a ação punitiva da Administração Pública Federal, direta e indireta, no exercício do poder de polícia, objetivando apurar infração à legislação em vigor, contados da data da prática do ato ou, no caso de infração permanente ou continuada, do dia em que tiver cessado''; 
b) 'Pela mesma razão, incidem as causas legais de interrupção da prescrição, conforme previsão constante do art. 2º da referida Lei'. 
10. Estabelecida a norma de regência do prazo e das causas interruptivas, o STF avançou no debate quanto ao termo inicial da prescrição, fixando regras mais detalhadas a respeito. Com esse fim, estabeleceu tratamento específico para as tomadas de contas especiais, distinguindo aquelas decorrentes de repasses sujeitos a prestação de contas específica e as relativas a situações em que os fatos são normalmente trazidos ao conhecimento do TCU por meio de denúncias e representações - tal como na hipótese do processo em análise. 
11. Nesse sentido, o voto do Ministro Edson Fachin trouxe uma regra geral e algumas hipóteses de aplicação casuística. Como regra geral, ficou estabelecido que 'o termo inicial da contagem do prazo deve ser o da entrada do processo de fiscalização no âmbito do Tribunal de Contas, ou dos órgãos que, por lei, são encarregados pelo controle interno'. 
12. Essa regra geral teve sua aplicação explicitada para algumas situações particulares, a saber: 
a) no caso de omissão de prestação de contas: 'o dano a ser apurado pela ausência de prestação de contas tem o lapso prescricional iniciado na data em que as contas deveriam ter sido entregues'; 
b) na hipótese de irregularidades detectadas no exame da prestação de contas: 'o procedimento prévio à instauração da tomada de contas ... deve ser encerrado o quanto antes, sendo que as irregularidades que tenham porventura sido nele identificadas somente terão iniciada a fluência do prazo prescricional após a competente comunicação para o órgão de controle interno ou para o Tribunal de Contas'; 
c) em irregularidades constatadas em fiscalizações, denúncias e representações: 'Finalmente, deve-se contar o prazo prescricional a partir da data do conhecimento da irregularidade nos casos em que, por iniciativa própria, o Tribunal realiza auditorias ou inspeções, assim como nos casos em que a ele são diretamente levadas as informações necessárias para a instauração de tomada de contas especial'. (grifado) 
III
13. Aplicando-se o entendimento perfilhado pelo STF no julgamento da ADI 5509 ao caso em concreto, como o presente processo se refere a representação formulada pelo TCU, o termo inicial da contagem do prazo prescricional corresponde à data da ciência das irregularidades praticadas pela Promon, caracterizada por meio da autuação da presente representação, em 25/5/2017.
14.	 Das causas interruptivas da fruição do prazo prescricional (art. 2º, incs. II e IV da Lei 9.873/1999) , tem-se as instruções de mérito em 19/6/2019 (peça 65) , 7/5/2020 (peça 92) e 14/9/2020 (peça 103) , e a prolação do acórdão condenatório recorrível em 5/5/2021 (peça 110) . 
15.	 Como se nota, não se operaram os efeitos do prazo geral quinquenal previsto no art. 1º, caput, da Lei 9.873/1999. Igualmente, não há que se ventilar a hipótese de prescrição intercorrente, visto não ter havido paralisação processual por período superior a três anos (art. 1º, § 1º, da Lei 9.873/1999) .
16.	 Ante o exposto, com fundamento nos arts. 33 e 48 da Lei 8.443/1992, proponho que este Tribunal conheça do presente recurso e, no mérito, negue-lhe provimento.'
5.10. Prevê a Lei 9.873/1999, contudo, causas interruptivas da prescrição das pretensões ressarcitória e punitiva (a lei não faz distinção entre pretensão punitiva e pretensão ressarcitória) após o início da marcha do prazo prescricional, como dispõe o art. 2º da referida Lei, com a redação conferida pela Lei 11.941/2009, verbis:
'Art. 2º Interrompe-se a prescrição da ação punitiva:
I - pela notificação ou citação do indiciado ou acusado, inclusive por meio de edital; 
II - por qualquer ato inequívoco, que importe apuração do fato;
III - pela decisão condenatória recorrível;
IV - por qualquer ato inequívoco que importe em manifestação expressa de tentativa de solução conciliatória no âmbito interno da administração pública federal.' (grifado) 
5.11. Neste ponto, merece destacar o seguinte excerto do voto do Ministro Luís Roberto Barroso no Mandado de Segurança 32.201, do Supremo Tribunal Federal (STF) , no qual deixa patenteado que a prescrição da ação punitiva se interrompe 'por qualquer ato inequívoco, que importe apuração do fato' (art. 2º, inciso II, da Lei 9.873/1999) , além, evidentemente, das demais causas interruptivas indicadas no mencionado dispositivo legal (art. 2º, incisos I, III e IV) :  
'31 Pois bem. Aplicando-se, seja por interpretação direta seja por analogia, a regulamentação da Lei nº 9.783/1999 ao caso concreto, verificam-se os seguintes marcos temporais: a) o impetrante foi sancionado por conduta omissiva, na medida em que teria, segundo o TCU, deixado de concluir tempestivamente Plano de Desenvolvimento do Assentamento Itamarati I, na condição de Superintendente do INCRA/MS, cargo que deixou de exercer em 13.02.2003 (e-doc. 74) ; b) em 16.05.2007, por meio do Acórdão nº 897/2007, o TCU, ao conhecer de solicitação da Comissão de Fiscalização Financeira e Controle da Câmara dos Deputados, determinou a realização de auditoria na Superintendência Regional do Incra em Mato Grosso do Sul, com o objetivo de verificar a regularidade dos recursos federais aplicados na operacionalização dos Assentamentos Itamarati I e II (e-doc 3, fl. 2) ; c) em 11.09.2008, o impetrante foi notificado para apresentar justificativa, nos termos do art. 12, III, da Lei Orgânica do TCU (e-doc 11, fl. 169) ; d) na sessão de 15.02.2012, foi proferido o Acórdão nº 356/2012, por meio do qual o Plenário do TCU condenou o impetrante ao pagamento de multa no valor de R$ 10.000,00 (e-doc 37, fl. 30) ; e) na sessão de 13.03.2013, através do Acórdão nº 516/2013, o valor da multa foi reduzido para R$ 5.000,00 (e-doc 63, fl. 37) .
32. Estabelece o art. 1º da Lei nº 9.873/1999 que o prazo prescricional se inicia 'da data da prática do ato ou, no caso de infração permanente ou continuada, do dia em que tiver cessado'. Considerando que a conduta imputada ao impetrante possui natureza omissiva, a infração deve ser tida como permanente, somente tendo cessado com a exoneração do impetrante do cargo, o que ocorreu com a publicação da respectiva portaria em 13.02.2003. Este é, portanto, o termo inicial da prescrição.
33. De acordo com o art. 2º, II, da Lei nº 9.873/1999, a prescrição da ação punitiva se interrompe 'por qualquer ato inequívoco, que importe apuração do fato'. A irregularidade atribuída ao impetrante foi apurada através de auditoria realizada pela Superintendência Regional do INCRA/MS. Tal auditoria foi determinada pelo TCU através do Acórdão nº 897/2007, prolatado na sessão de 16.05.2007. Ao determinar a realização da auditoria, o TCU indubitavelmente praticou ato inequívoco a importar a apuração do fato, interrompendo, portanto, a prescrição, antes de decorrido o prazo de 5 (cinco) anos.
34. Em 11.09.2008, o impetrante foi notificado para apresentar justificativa, nos termos do art. 12, III, da Lei Orgânica do TCU (e-doc 11, fl. 169) . A notificação do investigado por possível irregularidade é causa de interrupção da prescrição da ação punitiva, nos termos do artigo 2º, I, da Lei nº 9.873/1999.
35. Posteriormente, na sessão de 15.02.2012 - mais uma vez antes de completado o lapso temporal de 5 (cinco) anos -, foi proferido o Acórdão nº 356/2012, por meio do qual o Plenário do TCU condenou o impetrante ao pagamento de multa no valor de R$ 10.000,00. Trata-se de decisão condenatória recorrível, que também interrompe o prazo prescricional (Lei nº 9.873/1999, art. 2º, III) .
36. Conclui-se, portanto, que, aplicadas as normas da Lei nº 9.873/1999, não ocorreu a prescrição da pretensão punitiva do TCU em relação ao impetrante.' (grifado) 
5.12. Em um outro julgado sobre essa matéria, ao aplicar igual lógica prescricional no Mandado de Segurança 36.067, cujo agravo regimental foi apreciado pela 2ª Turma do Supremo Tribunal Federal, o Ministro Ricardo Lewandowski constatou a ocorrência de cinco causas interruptivas naquele caso concreto, inclusive no âmbito do controle interno, como se vê no seguinte trecho do inteiro teor do acórdão lavrado naquele mandamus: 
'7. Ora, adotando-se a tese exposta no MS 32.201, e considerando o termo a quo (30/12/1999) , constataríamos a incidência de cinco causas interruptivas do prazo prescricional: a)  relatório de auditoria em conjunto realizada pelo Denasus e pela Secretaria Federal de Controle, lavrado em 06/07/2001, sendo este, certamente, um ato inequívoco que importou a apuração do fato (art. 2º, II, da Lei n. 9.873/1999) ; b)  instauração de Tomada de Contas Especial pelo FNS, ocorrida em 05/10/2005, sendo este também, certamente, um ato inequívoco que importou a apuração do fato (art. 2º, II, da Lei n. 9.873/1999) ; c)  a autuação da presente Tomada de Contas Especial no âmbito do Tribunal de Contas da União, ocorrida em 12/08/2008, sendo este também, certamente, um ato inequívoco que importou a apuração do fato (art. 2º, II, da Lei n. 9.873/1999) ; d)  o ato que ordenou a citação do responsável, ora impetrante, ocorrida em 12/07/2010 (art. 2º, I, da Lei n. 9.873/1999) ; e e)  o exercício do poder punitivo ocorrido em 20/06/2012, data da prolação do Acórdão 1563/2012-TCU-Plenário (art. 2º, III, da Lei n. 9.873/1999) . 
8. Como se vê, ainda que aplicadas as normas da Lei n. 9.873/1999, também não teria ocorrido a prescrição da pretensão punitiva do TCU em relação ao impetrante.' (grifado) 
5.13. Com base em todo o delineamento jurídico acima exposto, passa-se a examinar a seguir, à luz da Lei 9.873/1999, se houve a ocorrência da prescrição quinquenal das pretensões punitiva e ressarcitória fundadas em decisão do TCU neste processo de tomada de contas especial, destacando que esta TCE foi instaurada pela Fundação Nacional de Saúde em 22/7/2015 com o objetivo de verificar a regular aplicação de recursos públicos federais transferidos ao município de Dom Inocêncio/PI pela Fundação Nacional de Saúde (Funasa) por meio do Termo de Compromisso 360/2012. 
5.14. Diante das manifestações anteriores, dois pontos merecem ser anotados: o primeiro, é que serão observadas nesta instrução as regras atinentes ao início do prazo prescricional, segundo as premissas delineadas na citada ADI 5509, alhures destacadas, que diferem, consoante afirmado precedentemente, das previstas para os casos em que se examina a prescrição decenal da pretensão punitiva de que trata o Código Civil; o segundo, é que serão ponderadas as causas interruptivas da prescrição ocorridas e comprovadas nesta TCE, tanto na fase interna quanto na fase externa da tomada de contas especial, segundo as regras previstas na Lei 9.873/1999, exemplificativamente explicitadas nos Mandados de Segurança 32.201 e 36.067 do STF, anteriormente mencionadas.  
5.15. No caso vertente, a contagem do prazo prescricional quinquenal das pretensões punitiva e ressarcitória de que trata a Lei 9.873/1999 tem início, a rigor, em 24/8/2015, com o encaminhamento desta tomada de contas especial, pela Fundação Nacional de Saúde (Funasa) , ao órgão de controle interno (Controladoria-Geral de União - CGU) , por meio do Ofício 553 COTCE/AUDIT/FUNASA (peça 1, p. 254) , por meio do qual foram noticiadas à CGU as irregularidades apuradas pela Funasa na aplicação dos recursos decorrentes do Termo de Compromisso 360/2012.   
5.16. Destaque-se que essa conclusão está em consonância com a regra geral prevista no julgamento da ADI 5509 de que o 'termo inicial da contagem do prazo deve ser o da entrada do processo de fiscalização no âmbito do Tribunal de Contas da União, ou dos órgãos que, por lei, são encarregados pelo controle interno.', consoante explicitado no item 13, alínea 'b', do pronunciamento do titular desta Serur, transcrito no subitem 5.9, retro. No presente caso, como apontado no subitem precedente, o órgão de controle interno federal tomou conhecimento das irregularidades objetos desta TCE em 24/8/2015, devendo, por isso, ser essa data do início da contagem do prazo prescricional. 
5.17 Essa contagem do prazo prescricional foi interrompida em 13/9/2017 em relação à Construtora Rubens & Rubens Ltda. e ao sr. Valdinar de Freitas Fortes e em 23/11/2017 quanto ao sr. Inocêncio Leal Parente, de acordo com as citações e a audiências desses responsáveis, realizadas pelo TCU, conforme demonstrativo constante do subitem 2.3, retro. Esses atos constituem, sem dúvida, causa interruptiva da prescrição de que cuida a Lei 9.873/1999, segundo jurisprudência do STF alhures transcrita.  
5.18. Novos marcos interruptivos da prescrição quinquenal ocorreram no presente caso, consoante abaixo indicado, constantes deste processo de tomada de contas especial, sendo relevante destacar que todos os atos em questão representam causas interruptivas previstas na Lei 9.873/1999, pois constituem atos inequívocos de apuração dos fatos de que trata o art. 2º, inciso II, da citada norma, consoante decidido pelo STF:  
	ATOS
	DATA
	PEÇAS

	Instrução de mérito da então Secretaria de Controle Externo no Estado da Bahia. Proposta de irregularidade das contas, com imputação de débito e aplicação de multa. 
	6/12/2018
	35-37

	Parecer do Ministério Público junto ao TCU, representado pelo Subprocurador-Geral Paulo Soares Bugarin. No mérito, de acordo com a proposta da unidade técnica.
	24/4/2019
	40

	Acórdão 7754/2019-TCU-Segunda Câmara, Relator Ministro-Substituto Marcos Bemquerer Costa. Irregularidade das contas, débito e multa.
	3/9/2019
	41

5.19. Diante dos elementos enunciados pode-se concluir que não ocorreu no presente caso a prescrição quinquenal das pretensões punitiva e ressarcitória fundadas em decisão do TCU, à luz do previsto no art. 1º da Lei 9.873/1999, nem mesmo a prescrição intercorrente de que trata o art. 1º, § 1º, da referida norma, devendo, neste ponto, ser mantido o acórdão recorrido.   
5.20. Por fim, importa esclarecer que mesmo em se adotando outro marco inicial para o início da contagem do prazo prescricional, como, por exemplo, a data em que se consumou o débito apontado nesta TCE (2/1/2013) , conforme disposto no subitem 9.2 do acórdão recorrido, não ocorreu de igual modo a prescrição quinquenal das pretensões punitiva e ressarcitórias sob exame, considerando as interrupções da prescrição devidamente indicadas nos subitens 5.17 e 5.18, retro, dentre outras. 
PETIÇÃO
6. 	Petição juntada aos autos pelo sr. Valdinar de Freitas Fortes Filho requerendo a insubsistência da multa aplicada ao seu pai, sr. Valdinar de Freitas Fortes, falecido antes do trânsito em julgado do Acórdão 7754/2019-TCU-Segunda Câmara (peça 44) .
6.1. Por meio de requerimento juntado à peça 44 do processo, o sr. Valdinar de Freitas Fortes Filho requer a insubsistência da multa aplicada ao sr. Valdinar de Freitas Fortes, seu pai, mediante o Acórdão 7754/2019-TCU-Segunda Câmara, Relator Ministro-Substituto Marcos Bemquerer Costa, em razão do falecimento do responsável, em 8/9/2019, conforme certidão de óbito consubstanciada na peça 45, nos termos da jurisprudência do TCU.
6.2. De acordo com o anunciado no subitem 3.1, retro, não há como receber a referida petição como recurso de reconsideração contra o aludido decisum, pelos motivos enunciados na mencionada manifestação.
6.3. Entretanto, cabe ao Tribunal, de ofício, tornar insubsistente a multa aplicada ao sr. Valdinar de Freitas Fortes, uma vez que, em razão do seu falecimento, torna-se extinta a punibilidade, conforme previsto no art. 3º, §2º, da Resolução TCU 178/2005, com a alteração realizada pela Resolução TCU 235/2010  ('§ 2º O Tribunal, mediante proposta do relator, da unidade técnica ou do Ministério Público, poderá rever, de ofício, o acórdão em que houver sido aplicada multa a gestor que tenha falecido antes do trânsito em julgado da deliberação.  (AC) (Resolução-TCU nº 235, de 15/09/2010, BTCU 36/2010, DOU de 20/09/2010) ') .
6.4. Nesse sentido é a jurisprudência do TCU, conforme enunciados abaixo, extraídos da jurisprudência selecionada da Corte de Contas:
'A morte do responsável antes do trânsito em julgado administrativo extingue a punibilidade (Acórdão 1376/2012-TCU-Primeira Câmara, Relator Ministro Valmir Campelo) .
No caso de falecimento do responsável e no que concerne à multa já aplicada, pode ocorrer uma das seguintes situações: a) o TCU pode tornar sem efeito, de ofício, a multa aplicada, caso o falecimento do responsável ocorra antes do trânsito em julgado; b) o Tribunal pode promover a revisão de ofício do acórdão condenatório, para afastar a multa aplicada, caso o óbito do responsável ocorra após a sua citação válida, mas antes do trânsito em julgado da decisão condenatória; c) o TCU pode manter a correspondente dívida de valor sob a responsabilidade dos sucessores, caso o falecimento do responsável ocorra após o trânsito em julgado da deliberação (Acórdão 3461/2017-TCU-Segunda Câmara, Relator Ministro-Substituto André Luiz de Carvalho) . (grifado) 
O TCU pode rever de ofício acórdão condenatório para afastar multa aplicada a responsável falecido, caso o óbito tenha ocorrido após a citação válida, mas antes do trânsito em julgado da decisão. O espólio ou os sucessores, caso tenha havido a partilha, passam a responder pelo ressarcimento do dano ao erário, até o limite do patrimônio transferido (Acórdão 906/2022-TCU-Segunda Câmara, Relator Ministro-Substituto André Luiz de Carvalho) . (grifado) '
6.5. No presente caso, a morte do sr. Valdinar de Freitas Fortes ocorreu antes do trânsito em julgado da decisão que o apenou com multa. Portanto, deve o TCU, de ofício, tornar insubsistente a sanção aplicada ao aludido responsável pelo subitem 9.3 do Acórdão 7754/2019-TCU-Segunda Câmara, Relator Ministro-Substituto Marcos Bemquerer Costa. 
MÉRITO
7.	Das razões recursais: Inocêncio Leal Parente (peça 64) . 
7.1. No essencial, o recorrente alega que:  
a) durante a sua gestão como prefeito do município de Dom Inocêncio/PI, período de 1º/1/2009 a 31/12/2012, teria firmado dois convênios com a Fundação Nacional de Saúde - Funasa (Convênios 0460/2007 e 1184/2007) e que os objetos desses ajustes teriam sido executados, durante o seu mandato, em valores superiores aos repassados pela Funasa;
b) as segundas parcelas dos mencionados convênios teriam sido transferidas na gestão do prefeito sucessor, o qual, contudo, decidiu devolver os recursos à Funasa, deixando de concluir os objetos pactuados; e 
c) não praticou conduta antieconômica na gestão dos convênios em comento, inexistindo, portanto, dano ao Erário a ser reparado. 
7.2. Com base nessas alegações, o recorrente pede o provimento do recurso para que seja aprovada a prestação de contas relativas aos referidos convênios e que se determine ao órgão repassador o arquivamento dos processos de cobrança administrativa relativamente a esses ajustes, com a consequente exclusão de eventual restrição do seu nome perante o governo federal. 
Análise
7.3. Não procedem as alegações do recorrente, pelas seguintes razões: 
a) a aplicação dos recursos provenientes dos convênios mencionados no recurso de reconsideração (subitem 7.1, alínea 'a', acima) não é objeto desta tomada de contas especial e, portanto, não foi apreciada pelo TCU por meio do acórdão recorrido;  
b) nesta TCE foi apreciada exclusivamente a aplicação de recursos geridos pelo recorrente provenientes do Termo de Compromisso 360/2012, firmado entre o município de Dom Inocêncio/PI e a Funasa, cujas irregularidades, devidamente demonstradas pelo TCU nos presentes autos, não foram confrontadas no recurso de reconsideração sob análise; e
c) não há sucumbência, neste processo, ao recorrente quanto a fatos relacionados à aplicação dos recursos decorrentes dos Convênios 0460/2007 e 1184/2007. 
7.4. Em razão da não elisão nesta fase recursal das irregularidades que deram azo ao julgamento pela irregularidade das contas do recorrente, com imputação de débito solidário e aplicação de multa, conclui-se que permanecem hígidos os fundamentos de fato e direito que deram suporte à prolação do Acórdão 7754/2019-TCU-Segunda Câmara, Relator Ministro-Substituto Marcos Bemquerer Costa, devendo, por isso, o recurso de reconsideração interposto pelo sr. Inocêncio Leal Parente ser improvido. 
CONCLUSÃO 
8.  	Das análises anteriores, conclui-se que:   
a) não houve a ocorrência da prescrição decenal da pretensão punitiva fundada em decisão do Tribunal de Contas da União sob o regime do Código Civil (Acórdão 1441/2016-TCU-Plenário, Redator Ministro Walton Alencar Rodrigues) ; 
b) não houve a ocorrência da prescrição quinquenal das pretensões ressarcitória e punitiva sob o regime do art. 1º, caput, da Lei 9.873/1999, nem mesmo a prescrição intercorrente de que trata o art. 1º, § 1º, da referida lei; 
c) é devida a declaração, de ofício, da insubsistência da multa aplicada ao sr. Valdinar de Freitas Fortes em face do seu falecimento antes do trânsito em julgado do Acórdão 7754/2019-TCU-Segunda Câmara, Relator Ministro-Substituto Marcos Bemquerer Costa; e
d) as alegações recursais apresentadas pelo sr. Inocêncio Leal Parente não elidem as irregularidades a eles atribuídas em relação à aplicação dos recursos financeiros provenientes do Termo de Compromisso 360/2012, firmando entre o município de Dom Inocêncio/PI e a Fundação Nacional de Saúde (Funasa) . 
8.1. Com base nas conclusões acima, propõe-se adotar as providências indicadas na proposta de encaminhamento adiante.
PROPOSTA DE ENCAMINHAMENTO 
9. 	Diante do exposto, submete-se à consideração superior a presente análise do recurso de reconsideração interposto por Inocêncio Leal Parente contra o Acórdão 7754/2019-TCU-Segunda Câmara, Relator Ministro-Substituto Marcos Bemquerer Costa, com fundamento nos arts. 32, inciso I, e 33 da Lei 8.443/1992 c/c o art. 285 do RI/TCU: 
a) conhecer do recurso e, no mérito, negar-lhe provimento; 
b) tornar, de ofício, insubsistente a multa aplicada ao sr. Valdinar de Freitas Fortes pelo subitem 9.4 do Acórdão 7754/2019-TCU-Segunda Câmara; 
c) dar ciência ao recorrente e aos demais interessados da decisão que vier a ser proferida." 
2. O representante do Ministério Público junto ao TCU, Procurador Marinus Eduardo de Vries Marsico, assim se manifestou (peça 107) :
"À vista dos elementos contidos nos autos, manifestamo-nos, em essência, de acordo com a proposta da unidade técnica à peça 104, sem prejuízo de registrarmos ressalva apenas quanto à tese defendida nos itens 5.14 e 5.15 da instrução, segundo a qual a contagem do prazo prescricional seria iniciada com a entrada do processo de contas no TCU. 
Com a devida vênia, tal compreensão não se alinha ao disposto no art. 1.º, caput, da Lei n.º 9.873/1999, segundo o qual a ação punitiva da administração prescreve em cinco anos 'contados da data da prática do ato ou, no caso de infração permanente ou continuada, do dia em que tiver cessado', sendo certo que o procedimento apuratório se inicia bem antes dos autos ingressarem no Tribunal. Não há no teor da Lei qualquer indicação que sustente a percepção ora defendida pela Serur."
	É o relatório.

Valdinar de Freitas Fortes Filho (OAB/PI 9.632) e Nara Letícia de Castro Aragão (OAB/PI 9.610), representando Valdinar de Freitas Fortes; Ana Paula Oliveira Aragão Parente (OAB/PI 17.724), representando Inocêncio Leal Parente.

Procurador Marinus Eduardo De Vries Marsico.

RECURSO DE RECONSIDERAÇÃO. TOMADA DE CONTAS ESPECIAL. FALECIMENTO DE RESPONSÁVEL. INSUBSISTÊNCIA, DE OFÍCIO, DA MULTA APLICADA. ARGUMENTOS INSUFICIENTES PARA REFORMA DO JULGADO. CONHECIMENTO DO RECURSO E NEGATIVA DE PROVIMENTO.

TOMADA DE CONTAS ESPECIAL (TCE)

Unidade de Auditoria Especializada em Recursos (AudRecursos).

Cuidam os autos de Tomada de Contas Especial instaurada pela Fundação Nacional de Saúde (Funasa) em razão da inexecução do Termo de Compromisso 360/2012, celebrado com o Município de Dom Inocêncio, PI, e que teve por objeto a construção de 231 cisternas.
2. Foram repassados ao ente federado 40% do total previsto na avença, valor que foi imediatamente transferido para a empresa contratada para executar os serviços, Construtora Ruben & Ruben Ltda. Entretanto, em vistoria realizada em outubro de 2014, a Funasa constatou que apenas sete cisternas haviam sido construídas, correspondendo a 4,70% do objeto pactuado.
3. Por meio do Acórdão 7754/2019-TCU-Segunda Câmara, de relatoria do Ministro-Substituto Marcos Bemquerer Costa, esta Corte de Contas condenou o ex-prefeito Inocêncio Leal Parente, solidariamente com a Construtora Ruben & Ruben Ltda., ao pagamento do débito lá mencionado e aplicou-lhes multas individuais no valor de R$ 70.000,00; Valdinar de Freitas Fortes, engenheiro fiscal signatário do termo de conclusão das obras das cisternas, por sua vez, foi condenado ao pagamento de multa no valor de R$ 40.000,00.
***
4. Irresignado com a decisão, Inocêncio Leal Parente interpôs recurso de reconsideração contra a mencionada decisão, alegando, em síntese, que:
4.1. firmou dois convênios com a Fundação Nacional de Saúde - 0460/2007 e 1184/2007 -, cujos objetos foram executados durante o seu mandato, em valores superiores aos repassados pela Funasa;
4.2. as segundas parcelas dos mencionados convênios foram transferidas na gestão do prefeito sucessor, o qual devolveu os recursos àquela fundação, sem concluir os objetos pactuados; e 
4.3. não houve de sua parte prática de conduta antieconômica, inexistindo, portanto, dano ao erário a ser reparado.
5. Conheço do recurso, tendo em vista o preenchimento dos requisitos previstos nos artigos 31 e 33 da Lei 8.443/1992, e passo a examinar os argumentos apresentados pelo recorrente.
6. Conforme apontou a Unidade de Auditoria Especializada em Recursos (AudRecursos) em sua análise, os convênios mencionados na defesa do ex-gestor não foram objeto da tomada de contas especial em tela, não tendo sido apreciados pela decisão vergastada. 
7. O Acórdão 7754/2019-TCU-Segunda Câmara tratou exclusivamente do Termo de Compromisso 360/2012. Em consequência, argumentos relacionados à execução de convênios diversos não podem ser aproveitados na avaliação das irregularidades discutidas nos presentes autos.
8. Destarte, considerando que a peça recursal apresentada por Inocêncio Leal Parente não trouxe elementos capazes de modificar o julgamento pela irregularidade de suas contas e sua condenação ao pagamento de débito e multa, acompanho a conclusão da unidade técnica de que o recurso de reconsideração em análise não deve ser provido, mantendo-se inalterada a decisão questionada.
***
9. Valdinar de Freitas Fortes Filho, por sua vez, juntou aos autos peça inominada (peças 44-45) , requerendo que a multa aplicada a seu pai, Valdinar de Freitas Fortes, seja tornada insubsistente em razão do falecimento do engenheiro fiscal antes do trânsito em julgado do acórdão em discussão.
10. Apesar de ter sido admitido como recurso de reconsideração pela AudRecursos e, posteriormente, ratificado pelo Ministro Bruno Dantas, a perda de validade da procuração outorgada ao filho e o fato de Valdinar de Freitas Fortes Filho não ter sido nomeado inventariante do espólio do pai impedem que o documento se constitua em recurso contra a deliberação adotada pelo TCU, devendo ser recebido como mera petição.
11. Contudo, nos termos do §2º do art. 3º da Resolução-TCU 178/2005, alterado pela Resolução-TCU 235/2010, cabe ao Tribunal rever, de ofício, o Acórdão 7754/2019-TCU-Segunda Câmara, declarando insubsistente a multa aplicada em razão do falecimento de Valdinar de Freitas Fortes antes do trânsito em julgado da deliberação.
***
12. Por fim, por ser matéria de ordem pública, cabe verificar se ocorreu a prescrição das pretensões punitiva e ressarcitória, independentemente de arguição no processo.
13. No caso em tela, o marco inicial para contagem do prazo prescricional é 27/7/2015, prazo para apresentação da prestação de contas - sessenta dias após a vigência da avença, prorrogada  por meio de termo aditivo (peça 1, fls. 90-91) . Após essa data, houve diversas causas interruptivas do prazo de prescrição (art. 5º da Resolução-TCU 344/2022) , em especial, citações e audiências de responsáveis (em 2017) , instrução do processo pela unidade técnica (2018) e prolação do acórdão recorrido (em 2019) .
14. Considerando essas interrupções, as quais fizeram que novos prazos começassem a correr (§2º do art. 5º da Resolução-TCU 344/2022) , e tendo em vista que não se configurou a prescrição intercorrente - pois, conforme o histórico processual, não transcorreu o prazo de três anos sem que o processo fosse movimentado (§ 1º do art. 8º do normativo) -, concluo que, à luz do novo entendimento desta Corte de Contas, não estão prescritas as pretensões punitiva e ressarcitória dos responsáveis.¿
***
15. Em face do demonstrado, concluo pelo conhecimento do recurso de reconsideração para, no mérito, negar-lhe provimento e por tornar insubsistente, de ofício, a multa aplicada a Valdinar de Freitas Fortes pelo subitem 9.4 do Acórdão 7754/2019-TCU-Segunda Câmara.
	Ante o exposto, voto por que este Colegiado aprove a minuta de acórdão que submeto à sua apreciação. 
TCU, Sala das Sessões, em 9 de maio de 2023.
Ministro JHONATAN DE JESUS 
Relator